【裁判字號】    88,重上更(四),125
【裁判日期】    890329
【裁判案由】    懲治盜匪條例
【裁判全文】
臺灣高等法院刑事判決                      八十八年度重上更(四)字第一二五號
    上  訴  人
    即  被  告  己○○
    選任辯護人  陳德義
右上訴人因懲治盜匪條例案件，不服臺灣桃園地方法院八十四年度重訴字第一四號，
中華民國八十五年一月二十九日第一審判決（起訴案號：臺灣桃園地方法院檢察署八
十三年度偵字第一二二二八號、八十四年度偵字第一九五二號、八十四年度偵緝字第
一一○號）提起上訴，判決後，經最高法院發回第四次更審，本院判決如左：
    主  文
原判決關於己○○共同意圖勒贖而擄人部分撤銷。
己○○共同意圖勒贖而擄人，處有期徒刑壹拾參年，褫奪公權捌年。
    事  實
一、己○○係庚○○之配偶，因彼此感情不睦，疑其夫在外另結新歡，己○○知悉庚○○經營事業頗有財力，為思報復，竟於八十三年九月間，在桃園縣八德市○○
    路○段七五八巷十八號住處及電話中，與丙○（其二人係男女朋友關係)謀議，
    共同基於意圖為自己不法之所有，以勒贖擄掠庚○○，迫其交付金錢花用之犯意
    聯絡，並推由丙○策劃擄人勒贖一事。丙○乃與甲○○共同謀議，由甲○○再邀
    集丁○○ (以上三人均已判處罪刑確定）、戊○○（曾犯強盜罪，經最高法院判
    處有期刑十三年確定，現在台灣花蓮監獄執行中，本件部分原審尚未審結）共同
    參與。己○○因與庚○○係配偶關係，恐行跡敗露，而僅參與謀議，推由甲○○
    、丙○、丁○○、戊○○等四人基於共同意圖為自己不法所有之犯意聯絡下手實
    施。八十三年九月二十七日丙○、甲○○見時機成熟，乃於同日二十一時十分許
    ，由甲○○與丁○○、戊○○三人，先至台北縣板橋市○○路○段二百十九號姜
    陳美連所經營之「遠東汽車租賃公司」（下稱遠東公司），由戊○○以自己名義
    ，向姜陳美連租用車牌ＦＣ六九三九號客貨兩用車一部。迨八十三年九月二十八
    日下午，丙○、甲○○、丁○○、戊○○推由戊○○駕駛上揭ＦＣ六九三九號客
    貨兩用車，搭載甲○○、丁○○二人，丙○、丁○○、戊○○等三人並基於共同
    之犯意聯絡，意圖供自己犯罪之用，持有甲○○所攜出之可供軍用，具有殺傷力
    之槍枝二把及子彈六顆，由甲○○持有上揭德製ＲＧ８００型８ＭＭ半自動金屬
    模型手槍一枝及子彈六顆、由丁○○配帶上揭仿德製林吉雙管手槍製造之掌心雷
    手槍一枝；丙○則駕駛不知情之吳政光所有車牌ＢＵ五一九八號自小客車，二批
    人分別由台北縣新店市○○路八十一巷三弄三號甲○○住處及台北縣汐止鎮○○
    路一三七巷二號四樓丙○住處出發前往桃園縣區，嗣經丙○與己○○連絡，由己○○提議丙○投宿花束汽車旅館，丙○遂與甲○○等人共同前往位於桃園縣桃園
    市○○路四九三號之花束汽車旅館（下簡稱花束旅館），由丙○等人共同租用花
    束旅館二二八及二三Ｏ號房。當日十七時十八分三十九秒，丙○在花束旅館二三
    Ｏ號房，撥0000000號電話予己○○，確定己○○在家中，及庚○○即將
    與友人共同返家飲酒後，即由丙○駕駛ＢＵ五一九八號自小客車，戊○○駕駛Ｆ
    Ｃ六九三九號客貨兩用車並搭載甲○○、丁○○，一起前往庚○○位於桃園縣八
    德市○○路○段七五八巷十八號住處前，由丙○指明地點後，丙○等人即在該處
    附近守候。迄於當日晚間二十二時三十分許，果見庚○○駕車返回上開住處，俟
    其鐵門拉開倒車入車庫時，由甲○○、丁○○潛入車庫，分持上揭槍彈要脅挾持
    庚○○，挾持中適有庚○○之友人乙○○亦駕車尾隨庚○○之車欲往庚○○住處
    飲酒，乙○○一進入車庫，甲○○、丁○○為恐乙○○報警事發乃基於限制乙○○行動自由之犯意，分持上揭槍彈亦予挾持，甲○○、丁○○並以絲襪捆綁庚○○、乙○○之雙手，以膠布貼住庚○○、乙○○眼睛後，喝令庚○○、乙○○進
    入戊○○所駕ＦＣ六九三九號車內，平躺於車內座位間之底板上，並以厚紙板覆
    蓋鍾、王二人身上，另以耳機放音樂使鍾、王二人聽不見外面聲響，共同以非法
    方法剝奪庚○○、乙○○二人之行動自由。丙○見庚○○、乙○○二人被擄上車
    後，即先行折返花束旅館二三Ｏ號房。戊○○則駕駛ＦＣ六九三九號車，在桃園
    縣境內稍事繞路以混亂庚○○、乙○○之方向感後，即將鍾、王二人載往花束旅
    館二二八號房。進入該房後，甲○○、丁○○、戊○○先將乙○○禁置於房內一
    角。然後共同施強暴毆打脅迫庚○○（未成傷），其中一人並稱：「幹你娘，潑
    人硫酸‧‧‧不要打了，把他身上東西拿出來‧‧‧你要死還想活，我們是收了
    別人的錢來作了你‧‧‧只要你付出相當代價，我可以放了你。」等語，並喝令
    庚○○吃槍管，使庚○○心生畏怖不能抗拒後，向庚○○要求贖金新台幣（下同
    ）一千萬元，庚○○僅能依言哀求減少贖金並稱將盡力籌錢取贖。甲○○、丁○○、戊○○等人見庚○○帶有勞力士金錶一只及行動電話一具，竟共同以擄人勒
    贖本質上所具強盜之犯意，在庚○○不能抗拒下，強行取走庚○○身上所有勞力
    士金錶一只及行動電話一具入己。嗣於翌日（八十三年九月二十九日）上午八時
    許，經庚○○聯絡友人黃印、黃國相、蕭正雄等人借貸金錢，並由丙○將庚○○
    身上所有之印章、鑰匙送回庚○○住處，交與己○○收受後，轉交與庚○○所營
    工廠之會計黃秀麗前往提領庚○○及公司所餘全部現金，湊集共五百七十萬元現
    金後，己○○再前往庚○○工廠如數取回並返至家中等候。迄近當日中午時分，
    由丙○駕駛ＢＵ五一九八號車載甲○○共同前往庚○○住處，由丙○進入庚○○
    家中，從己○○手中順利取得五百七十萬元贖款後，一同返回花束旅館，途中丙○交與甲○○贓款二百五十萬元。再由戊○○、丁○○、甲○○一同駕駛原ＦＣ
    六九三九號車，將庚○○、乙○○載往桃園縣八德市松柏林往大湳方向附近之草
    叢內釋放後，戊○○、丁○○駕原車返回台北縣，丙○則駕ＢＵ五一九八號車載
    甲○○回台北。當日晚間，甲○○分與戊○○贓款五十萬元，嗣後並再交與戊○○二十五萬元，及丁○○十五萬元。丙○、甲○○、丁○○等人所分得之贓款，
    均花用完畢，己○○則因丙○事後逃逸而未分得贓款。所得之勞力士金錶一只及
    行動電話一具，業經甲○○丟棄於台北縣新店碧潭橋下而滅失。嗣於八十三年十
    月十三日，經警局約談後，將己○○移送台灣桃園地方法院檢察署偵辦；於八十
    四年一月二十四日上午十二時三十分許，經警循線於台北縣新店市○○路八十一
    巷五弄十五號二樓查獲甲○○，並扣得甲○○所持有具有殺傷力可供軍用之德製
    ＲＧ８００型８ＭＭ半自動金屬模型手槍一枝（含彈匣一個）及子彈六顆、仿德
    製林吉雙管手槍製造之掌心雷手槍一枝，甲○○所有非供犯本案所用之錄音帶一
    捲及其所持有案外人李清吉及張劉秀花所簽發之本票、支票影本或正本共十二紙
    （已附在同上八十四年度偵字第一九五二號卷第十七至二十頁）。並循線於八十
    四年三月二十一日九時許，在台北縣樹林鎮○○路三號五樓查獲丁○○。丙○則
    為同上檢察署通緝後，於八十四年七月十七日，在台中市○○路、建功路口為警
    緝獲。
二、案經桃園縣警察局桃園分局報請台灣桃園地方法院檢察署檢察官偵查起訴。
    理  由
一、訊據上訴人即被告己○○矢口否認前開犯行，辯稱：伊雖曾向丙○抱怨伊與庚○○感情不好，且曾遭庚○○毆打，惟並未與丙○共謀擄人勒贖庚○○之事，而且
    庚○○被擄走時伊亦未看到，完全不知情，是丙○亂說的。也沒有向丙○表示庚○○曾盜領伊存款一千萬元，也沒有答應出資三百萬元與丙○合夥經營茶藝館之
    事。五百七十萬是庚○○打電話回來表示做生意要用，伊先生告知人來拿就交給
    他，向伊拿錢的人伊亦不認識。伊亦不曾交付合計七百八十萬元之本票給丙○或
    委請丙○幫忙討債，庚○○遭人綁架之事伊並不知情，至於八十三年九月二十八
    日下午十七時許，所接獲丙○之電話，均係討論伊委託丙○買手錶及閑聊家常之
    事，伊並未要丙○到花束賓館，亦未對丙○提及要丙○砍伊夫也好，或對其怎樣
    也好，而祇說伊夫很忙，在外花天酒地云云。
二、查前揭被告己○○與丙○謀議，意圖抓走庚○○取款，並由丙○策劃擄人勒贖一
    事，之後丙○乃找甲○○謀議，甲○○再邀集丁○○、戊○○共同參與實施，而
    後渠等先行租車，由戊○○駕駛租用汽車，搭載甲○○、丁○○二人，丙○自己
    一人駕駛自小客車，甲○○、丁○○並攜帶槍彈，二批人分別出發前往桃園縣，
    嗣經丙○與己○○連絡，渠等便投宿於己○○提議之花束汽車旅館，後丙○與己○○確認後，四人即前往庚○○住處附近守候，待庚○○及其友人乙○○返家，
    即將二人擄走，剝奪二人之行動自由，並施以強暴脅迫，要求贖金，丙○、甲○○再前往庚○○住處，由丙○從己○○手中取得五百七十萬元贖款，並由丙○、
    甲○○、丁○○、戊○○四人分贓等情，亦據丙○、甲○○、丁○○等人分別於
    警訊、偵查、原審及本院歷審調查審理中供承在卷。雖其等均矢口否認係意圖擄
    人勒贖，丙○於更審前迭稱：伊認識己○○係在案發一年多以前，彼此經常往來
    ，己○○常向伊提起與庚○○不合，常遭庚○○毆打，並要伊教訓庚○○。己○○並稱伊先生趁其出國時盜領伊存款一千萬元，並拿支票、本票給伊看，且曾在
    電話中或趙女住處商討代為討回債務。趙女並答應要出資三百萬元合開茶藝館。
    伊要向趙女拿合股金時，趙女請伊代為向庚○○催討並報復伊先生，伊於出發前
    曾以電話向己○○聯絡，確定其夫回來之時間，伊找甲○○幫忙處理此事，伊確
    於八十三年九月二十九日先後二次前往庚○○家中，送回庚○○之鑰匙、印章並
    向己○○取走五百七十萬元。伊交付甲○○之二百五十萬元，係返還伊積欠甲○○之債務。另三百二十萬元是己○○答應合夥經營茶藝館之出資。嗣本案被揭發
    ，伊才未開茶藝館，並把三百二十萬元花用殆盡，伊確係幫己○○討債，並非意
    圖勒贖，己○○拿給伊看之本票二張、支票一張，總金額合計七百多萬元，在己○○拿錢給伊後，即將之交還予己○○云云。甲○○於原審及前審則辯稱：伊取
    得之二百五十萬元確係丙○所欠之賭債，伊向丙○催討時，丙○表示有人（即庚○○）欠伊女友七百八十萬元，並拿如數面額之本票給伊看，請伊去向庚○○催
    討此項債務，沒有擄人之意思，當時庚○○、乙○○是自願上車的，渠等並未以
    槍挾持庚○○、乙○○二人。伊確係受丙○之託向庚○○討債。若是擄人勒贖，
    丙○豈敢到被害人家中取款，而且如果是擄人勒贖，得款應平分，何以伊僅得二
    百五十萬元。乙○○當時身上帶有很多金飾品，如要擄人勒贖，何不連他一起，
    但當時伊並未對乙○○怎麼樣。丙○欠伊賭債，有丙○出具之借據一紙可證，至
    於十五萬元係借給丁○○者，梁說要繳罰金，後來錢有匯來還伊等語。丁○○則
    稱：甲○○告訴伊，丙○欠甲○○錢，別人又欠丙○朋友錢，因丙○請甲○○幫
    忙催討，伊與甲○○住同一巷子，甲○○遂請伊陪同催討債務，不是去擄人勒贖
    ，而且十五萬元是向甲○○借來繳納罰金，不是分得之贓款，嗣後已由其姊代為
    返還甲○○，伊並未因擄人勒贖而分到錢。伊姊係自台東分次匯錢，一次匯予甲○○之女友帳戶七萬元，另一次匯至潘榮泉之帳戶五萬元，由潘榮泉再以現金交
    予甲○○云云。惟本院查：
  (一)右揭事實，業據被害人庚○○、乙○○於偵審中指訴綦詳（見台灣桃園地方法院
    檢察署八十三年度偵字第一二二二八號卷一第十一至十五頁、第十九頁至二十一
    頁、第二十九頁至三十一頁、第八十八至九十一頁及八十四年度偵字第一九五二
    號卷第一一二頁、第一一三頁，原審卷第十四號卷第三十五至三十八頁、第五十
    六至五十七頁、第六十八頁、第一百五十六頁、本院更二卷第一七二頁至第一七
    五頁、第一七七頁），核其所述互相符合。被害人庚○○指稱：其妻己○○若未
    參與本案，何以丙○兩度至其家中，先送回庚○○之鑰匙及印章，供其持往工廠
    開金庫、領錢之用，毫不起疑而收受，並對丙○嗣後再來取款五百七十萬元，復
    不加聞問？且其被釋回家發現己○○與蘇耀男通姦，而蘇耀男復稱：己○○對其
    借存摺，並表示過幾天有一筆五、六百萬元會進來等語。又本案發生前何以有丙○自花束旅館打給己○○聯繫電話？己○○取得鉅款五百七十萬元回家後，何以
    不顧該款可能遺失，而上樓打電話，致其他共犯始會對被害人庚○○稱：你講話
    不自然，家裡還有三個男人，要把他們引出來等語？（見一二二二八號偵卷 (
    一）十四頁、三十頁反面、一五二至一五七頁）。又被害人庚○○並明確指稱：
    伊被擄過程中，歹徒均未提及係替他人來向伊討債之事，歹徒並表明是被潑硫酸
    之人出價要取伊之性命。伊並未盜領己○○的存款一千萬元，己○○從未有如此
    多之存款，伊亦未簽發七百八十萬元之本票給己○○，伊祇簽發一張面額一百七
    十五萬元之支票給伊太太，該張支票係伊之一位朋友要用錢，伊之戶頭不夠錢，
    才要伊太太提領現金供週轉，伊太太怕沒保障才要伊開票，後來因刑事組懷疑伊
    太太涉案，才未讓該支票兌現等語 (見同上八十三年偵字第一二二二八號卷一第
    十二頁正反面、八十四年偵字第一九五二號卷第一一二頁反面、原審重訴第十四
    號卷第五十六至五十七頁、第一百五十六頁、本院更二卷第一七三頁反面）。
  (二)林與甲○○、丁○○雖均辯稱：係受託向庚○○催討其所欠被告己○○之債務
    云云，然訊據被告己○○則堅決否認其事，並稱：伊未告訴丙○伊夫庚○○曾盜
    領伊之存款一千萬元，亦未答應出資三百萬元與丙○合夥經營茶藝館，且未曾交
    付庚○○所簽發面額共七百八十萬元之本票予丙○，請丙○幫伊向庚○○討債。
    伊之存款最多僅達二百萬元。庚○○係在案發前曾向伊調錢一百七十五萬元借給
    朋友，並開一張同額之本票給伊，到期日是八十三年十月十九日，屆期未兌現，
    但已是本案發生之後的事等語（見原審重訴第十四號卷第六十九頁背面至七十頁
    、第一百五十九頁），且衡情若庚○○曾「盜領」己○○存款一千萬元，何以會
    簽支票給己○○？且僅簽七百八十萬元之本票及支票？而甲○○、丙○迭稱有此
    七百八十萬元之支票及本票三張，何以不曾向債務人庚○○提示，在受領五百七
    十萬元債款之後，何以未將支票及本票返還庚○○？且在全部擄人過程中，始終
    未向庚○○提起係前來討債之事？再庚○○所欠己○○之債務究為七百八十萬元
    ？抑是一千萬元？甲○○於警局初訊時稱庚○○盜領七百多萬元（同上八十四年
    度偵字第一九五二號卷第五頁反面），其後則稱庚○○開本票七百八十萬元給己○○云云；丙○於被緝獲偵查初訊中曾稱庚○○盜領己○○存款一千萬元（台灣
    桃園地方法院檢察署八十四年度偵緝字第一一Ｏ號卷第八頁反面），其後又改稱
    己○○拿庚○○所簽發七百八十萬元的本票三張給伊云云；丁○○於警局初訊中
    則均未提及有催討債務之事（同上八十四年度偵字第一九五二號卷第八十六頁至
    八十九頁），其後則改稱係庚○○欠己○○七百八十萬元之票款，核丙○與甲○○、丁○○三人所述不僅互核不符，且前後自相矛盾。又丙○取得五百七十萬元
    後，竟擅自交給甲○○二百五十萬元之鉅款，且其復自承其後並未開設茶藝館，
    乃未將三百二十萬元返還己○○，反而花用無存，顯與常情有違。另甲○○為警
    查獲時，曾持有案外人李清吉及張劉秀花所簽發之本票、支票影本或正本共十二
    紙（同上八十四年偵字第一九五二號卷第十七至二十頁），據甲○○所稱，係受
    李清吉、張劉秀花所託處理債務而持有，若本案亦係受丙○之託代為處理債務，
    為何甲○○未留下任何票據影本，做為證據？且丙○等迭次辯稱係為索討債務而
    擄人，惟甲○○等人均未出示該支票或本票三紙，且無法確切供出該支票或本票
    三紙現在何處，顯與受託討債之常情不符。足見丙○所稱，是受託向庚○○索討
    債務，非擄人勒贖云云，顯屬事後避重就輕，飾詞圖卸之詞甚明，均不足採信。
  (三)被告己○○平日與被害人庚○○感情不睦，早與丙○共謀報復被害人庚○○之事
    實，業據被告己○○於警訊中供述明確（同上八十三年度偵字第一二二二八號卷
    二第五十七頁正面），核與丙○於偵查初訊中所述：「‧‧‧因為他們夫妻感情
    不好，她經常向我訴苦，我和她也很好，因之己○○就請我們去砍殺她先生‧‧
    ‧。」（同上八十四年度偵緝字第一一Ｏ號卷第八頁反面）要對趙女之夫施以報
    復之動機相符。丙○並稱：「事先趙女有說（叫庚○○）拿出一千萬元，因為鍾
    某的工廠應該會有一千萬元。‧‧‧去拿錢的事我和趙女事先即約好了。」、「
    ‧‧‧所以在事發前二、三日就和趙女聯絡好，說她先生下班會很晚，而且會倒
    車入庫，要我們這時候去抓人‧‧‧擄走鍾某時，趙女也在窗口看，是趙女事後
    告訴我的。‧‧‧趙女在二十九日清晨（應為近午時分）才和我聯絡‧‧‧她回
    話說已準備好共五百六（應為七）十萬元，而且同時問說鍾某有無被修理的很難
    看，我告訴她有打他但沒有很嚴重。之後她有呼叫我好幾次但我沒有回他。後來
    ，我和甲○○駕吳政光的賓士車前往鍾某住處取款，到達時趙女已經事先站在門
    口等候，把錢五百六（應為七）十萬交給我們領收，我們就走了。‧‧‧」等語
    （同上八十四年度偵緝字第一一Ｏ號卷第九頁至第十二頁），丙○於本院調查中
    仍陳稱係伊至被告己○○家中，由己○○交給等語（見本院八十八年十二月二日
    訊問筆錄）。證人蘇耀男於警訊時亦證稱：「己○○問我存摺有沒有在用，私章
    有沒有帶來，我問她私章要幹什麼，趙女回答如身邊有錢，不存入自己的戶內，
    我問她現在有錢嗎？她回答不一定過幾天有一筆五、六百萬元會進來。‧‧‧」
    等語（同上八十三年度偵字第一二二二八號卷一第四十七頁反面）。且被害人庚○○自被擄勒贖迄交付贖金釋回期間，被告己○○復不動聲色而代為籌集款項，
    於丙○等人調離關心本事故之證人黃國相、黃印、蕭正雄等人時，竟無異議趁機
    順利將贖金交付丙○、甲○○等帶離等情，業據證人黃國相、黃印、蕭正雄、黃
    秀麗證述明確（同上八十三年度偵字第一二二二八號卷一第十七、十八頁，八十
    三年度偵字第一二二二八號卷二第二十五頁至第二十八頁、原審重訴十四號卷第
    九十四至九十六頁）。又本案發生前後及事中被告己○○與丙○間，先後通話聯
    繫頻繁，此有交通部台灣北區電信管理局０３─0000000號被害人庚○○
    家中電話之通話紀錄單五紙、花束旅館電話通話紀錄一紙附卷（同上八十三年度
    偵字第一二二二八號卷一第五十二頁、第九十四頁）可稽，被告己○○所辯未參
    與本案，全不知情云云，實不足採信。另被告己○○於案發後，先則否認於八十
    三年九月二十八日十七時十八分許，曾與丙○通電話（同上八十三年度偵字第一
    二二二八號卷一第四十、四十一頁），後改稱雖與丙○通話，但係聊天及向丙○
    要手錶（同上八十三年度偵字第一二二二八號卷二第四十八頁反面及原審重訴第
    十四號卷第七十頁），或稱：「八十三年九月二十八日我因在家無聊分別從早上
    八時許，到下午十七時許，分別呼叫丙○很多次‧‧‧當日十七時十八分三十九
    秒，丙○又打電話進來我家‧‧‧丙○突然向我說教訓我丈夫的事都準備好了‧
    ‧‧。」（同上八十三年度偵字第一二二八號卷二第五十七頁）；且又供稱：係
    由不相識之人，非甲○○、丙○、丁○○等人送回庚○○之印章、鑰匙及領取贖
    款。核其所述前後矛盾不一，與其他共犯丙○、甲○○所述有明顯出入，且丙○
    兩度至其家中，先送回庚○○之鑰匙及印章，供其持往工廠開金庫、領錢之用，
    毫不起疑而收受，並對丙○嗣後再來取款五百七十萬元，復不加聞問，竟謂不認
    識，全然不知情，亦不認識取款之人，有人來取就交給他，顯與常情有悖。況林
    於本院前審中堅稱多次與己○○在汽車旅館發生性關係（本院重上更（三）字
    第一○五號卷第二十一頁），雙方關係密切，則己○○與林顯然早有謀議，並
    由林負責找來甲○○等人下手實施等情甚明，足徵被告己○○所辯未參與謀議
    云云，係屬事後推卸刑責之詞，要無可採。
  (四)丙○所稱二百五十萬元係還所欠甲○○之賭債乙節，固與甲○○供述情節相符，
    甲○○於本院前審調查中並提出由丙○出具之借據乙紙為證，該借據經與丙○當
    庭所捺印紋及內政部警政署刑事警察局所保存之丙○指紋資料，經由該局鑑定結
    果，均屬相符乙節，亦有該局八十六年七月四日局紋字第三三六號鑑定書在卷(
    上重更(一)字卷第一０三頁至第一一０頁）可證。惟按甲○○於警局初訊時，並未
    提及伊與丙○間，有賭債二百五十萬元一事，且供稱事後分給戊○○五十萬元，
    給丁○○十五萬元（同上八十四年度偵字第一九五二號卷第六頁反面），核與丁○○於警局初訊時所述：「丙○分到新台幣三百二十萬元，鴿子（甲○○）分到
    二百五十萬元；鴿子再把其中五十萬分給戊○○，又幫我還別人之債務十三萬元
    （由我拿到錢去還）。」（同上八十四年度偵字第一九五二號卷第八十八頁正面
    ）情節大致相符。亦與丙○於偵查初訊中未提及欠甲○○二百五十萬元之事，僅
    稱：「甲○○在車上當時要求付二百五十萬給他，我就給他。」（同上八十四年
    度偵緝字第一一０號卷第十頁反面）之情形相符；又上開借據經再送請法務部調
    查局鑑定該借據其製作時間是否與八十三年六月一日所出具者相當及有無可能倒
    填日期結果，據該局覆稱：「本案送鑑之借據因其受溫度、溼度等保存條件不足
    之影響，歉難鑑定其製作時間是否為八十三年六月一日所出具」，此有該局八十
    六年七月二十九日處發技字第八六０六三三七七號發還鑑定案件通知單在卷（
    上重更(一)字卷第一五０頁）可稽，是以丙○所稱欠甲○○賭債二百五十萬元及甲○○所稱：丙○欠其賭債二百五十萬元，該二百五十萬元係支付賭債，及伊欠戊○○四、五十萬元，欠丁○○七、八十萬元云云 (原審卷八十四年三月二十二日
    訊問筆錄），係為合理化其等行為，以掩蓋其等擄人勒贖之犯行，所憑空捏造，
    非無可能。況丙○、甲○○等人之擄掠被害人庚○○，其目的係意在勒贖，丙○
    之有無積欠甲○○賭債，亦不影響本件犯罪之成立。
  (五)丁○○於警局初訊中詳細陳述贓款如何分配、如何於事前聽取甲○○與丙○討論
    此次行動之事二、三次、如何與丙○、甲○○二人，駕駛賓士車前往勘察被害人
    庚○○住宅及工廠附近環境及位置，及八十三年九月二十八、二十九日，如何擄
    被害人庚○○、乙○○，並向庚○○取贖之過程等事實，然卻無隻字片語提及被
    告己○○、甲○○、丙○間有何債權債務關係（同上八十四年度偵字第一九五二
    號卷第八十六頁至八十九頁）。其後卻於偵審中改稱係因甲○○說丙○欠甲○○
    錢，別人又欠丙○錢，丙○請甲○○，甲○○又請伊幫忙云云，應屬事後圖卸刑
    責之詞，不足採信。至其雖又稱：十五萬元係向甲○○借來繳罰金，已由其姊代
    為返還，錢係分別匯入甲○○女友帳戶七萬元，另一次匯至潘榮泉之帳戶五萬元
    云云，上開辯解雖據丁○○之姊梁耀華於本院前審調查中證陳匯款屬實 (見上重
    訴字卷第二一五頁），唯查上開匯入之金額合計十二萬元，核與上開借十五萬元
    ，在金額上不相符合，況上開款項係在事發後所匯，難無丁○○為製造有利證據
    ，逃避刑責，而囑由其姊匯款之虞，不足為其有利之證明。
  (六)又丙○、甲○○、丁○○果係為人討債或幫人催討，理應將所得贖款抽取一定比
    率供渠等為報酬後，其餘部分應交付債權人，豈有悉數分配，花用無存之理，益
    證渠等事後設詞掩飾分贓之跡，灼然可見。至於本件之取贖地點，選在被害人庚○○之住處，雖與一般擄人勒贖之交付贖款地點之常常更換，以避為警查獲之情
    形有別，惟按被告己○○亦為共犯之一，其既不會向警方報案，且又可避免另約
    付款地點之煩，徒然暴露犯行，是與常理並不相悖。
  (七)被害人庚○○之勞力士手錶一只及行動電話一具，於被擄之過程中，為甲○○等
    人強行取走之事實，業經被害人庚○○指述綦詳，核與丁○○於警局初訊時供稱
    ：「手錶當時曾將其放在賓館桌上，因甲○○命鍾把身上所有東西拿出。」（同
    上八十四年度偵字第一九五二號卷第八十九頁正面）等語及甲○○於警局初訊中
    所供手錶及行動電話被伊棄於台北縣新店碧潭橋下（同上八十四年度偵字第一九
    五二號卷第六頁反面）等情相符，嗣後甲○○、丁○○等改稱係庚○○自行交出
    抵三十萬元等語，顯係事後避就之詞，自不足採。
  (八)又刑法上關於財產上犯罪，所定意圖為自己或第三人不法之所有之意思條件，即
    所稱之「不法所有之意圖」，固指欠缺適法權源，仍圖將財物移入自己實力支配
    管領下，得為使用、收益或處分之情形而言。然該項「不法所有」云者，除係違
    反法律上之強制或禁止規定者外；其移入自己實力支配管領之不法所有意圖，違
    背公共秩序或善良風俗，以及逾越通常一般之人得以容忍之程度者亦包括在內。
    甲○○、丙○、丁○○所稱，甲○○與丙○間有二百五十萬元之賭債縱令屬實，
    然林之取得上開贖款亦意在將其中一部分所得償還積欠甲○○之上開所謂賭債
    ，甲○○所以參與本件犯罪，亦意在得獲償丙○所欠之賭債，丁○○亦意在使丙○能順利返還賭債，及使甲○○能得償丙○所積欠之賭債，而渠等擄掠被害人庚○○並勒贖五百七十萬元，不惟已超出丙○所謂欠甲○○之賭債二百五十萬元達
    三百二十萬元，且渠等所為，亦可以使丙○獲取清償賭債二百五十萬元之利，則
    難謂渠等欠缺不法所有之勒贖意圖，縱為返還賭債或請求償付賭債，而聯手擄人
    勒贖，亦難解免其等應負之刑責。
  (九)丙○、甲○○所稱：己○○向其等謂被害人庚○○盜領其存款，並簽發本票為憑
    ，伊等始答應代趙女討債乙節。丙○所舉之證人吳政光於第一審雖證稱：「案發
    前丙○有拿庚○○之票子給伊看，丙○曾謂庚○○、己○○夫妻間有債務糾紛」
    云云（第一審卷第一七一、一七二、一九四、一九五等頁），惟經詰之被告己○○堅詞否認其事，被害人庚○○亦始終否認有盜領其妻戶頭內存款之事實，證人
    吳政光於本院前審調查中亦證稱：丙○有交支票給伊看，但幾張已不清楚，票載
    內容亦未注意看等語（上重更(一)卷第一二三頁反面），是上開「本票」或「支票
    」，是否確為己○○所交予丙○者，及是否為被害人庚○○所簽發已不無可議，
    況丙○又不能提出所謂之「本票」或「支票」供查證；其所稱己○○被盜領存款
    之事實，經核閱被告己○○設於新竹區中小企業銀行八德分行0000－000
    －0帳號存摺影本，自八十二年一月一日起至八十五年九月二十四日止，均無如
    丙○所稱盜領存款、金額之記載，而由被害人庚○○所簽發交付予被告己○○面
    額一百七十五萬元之支票，其票載日期為八十三年十月十九日，則有該支票影本
    乙紙附卷（上重更(一)字卷第一一三頁）可證，據被告己○○及被害人庚○○二人
    供證係鍾某之友調借現款，由鍾某交付該支票以為憑據者，又上開支票票載日期
    已在八十三年九月二十八日被告等擄掠庚○○之後，依之常情，己○○應無交付
    尚未到期之支票，要丙○代於八十三年九月二十八日向其夫庚○○索討之理，足
    見丙○、甲○○二人之上開辯解顯係砌飾之詞，亦無足採。
  (十)丙○雖於本院前審稱：關於己○○要其代為討債之事，尚有錄音帶可證，該錄音
    帶曾交予吳政光保管，但吳政光為其服務之茄新建設公司承包位於中和市○○街
    合建計劃乙案，吳政光打算將伊除掉以免分取可得巨大利潤，故不將此託保管之
    錄音帶交出云云，惟經質之證人吳政光證稱：丙○是有交付錄音帶給伊，但幾捲
    已忘，係與鄧麗君之錄音帶一起交給伊，錄音內容伊未聽，後來錄音帶拿到那裡
    去伊不知道等詞，是縱令有丙○所謂之「錄音帶」交付吳政光保管，惟其內容不
    明，仍不能為丙○之有利證明。
  (十一)丙○所舉之證人曹世輝，經本院前審按址傳拘，因去向不明而未能傳拘到庭訊問
    ，惟依其於八十四年八月十一日警訊及同年月二十四日於檢察官偵查中所為之證
    詞，祇能證明丙○曾拿錢與吳政光之事實，其證詞不能證明丙○確無右開不法犯
    行。
  (十二)另查戊○○於本院更三審調查中，雖否認參與擄人勒贖等犯行，並稱亦未分得贓
    款。惟其亦坦承有與甲○○前往租車，及稱押走被害人時，伊有阻止甲○○、丁○○，但因他們二人有槍械不理我，我也沒有辦法等語（見更三審卷八十七年九
    月二十一日訊問筆錄）。查其既前往租車供共犯等人使用，並亦同往汽車旅館，
    於擄人時亦在場，則所稱有阻止，未參與云云，自屬卸責之詞。再參之前開其餘
    共犯所述，戊○○有參與本件擄人勒贖之犯行，並分得贓款七十五萬元，應足以
    認定。
  (十三)按擄人勒贖行為繼續中，又強取被擄人身上財物時，若擄人勒贖罪之行為人所取
    贖對象，為被擄人以外之他人時，該罪本質上固為恐嚇取財罪及妨害自由罪之結
    合關係，然若行為人所取贖對象，為被擄人時，則因「擄人勒贖」即為強暴使人
    不能抗拒之行為，本質上仍為強盜罪，該強盜罪應為擄人勒贖罪所吸收，並不另
    外成立強盜罪 (參見褚氐著刑法分則釋論第一二八三頁）。從而本件丁○○、甲○○與戊○○三人，將被害人庚○○強擄至花束賓館，其目的既在勒贖鉅款，渠
    等被害人強取庚○○帶有勞力士金錶及行動電話機，自不應另成立強盜罪，合此
敘明。
三、綜右所述，本件前開事實，事證明確，被告己○○否認犯罪，所辯均係卸責之詞
    ，不足採信，其共同擄人勒贖之犯罪，堪以認定，應依法論科。
四、核被告己○○所為，係犯懲治盜匪條例第二條第一項第九款之意圖勒贖而擄人罪
    。被告己○○就所犯意圖勒贖而擄人罪，事前與林同謀，推由丙○找來甲○○
    、丁○○、戊○○等人下手實施，被告己○○、林二人有直接之聯絡謀議；丙○與甲○○、丁○○、戊○○間，就擄人勒贖部分，互有犯意之聯絡、行為之分
    擔，雖己○○未與甲○○、丁○○、戊○○等人直接聯絡，而無直接之謀議，然
    己○○於丙○等人至桃園準備下手擄走被害人時，則在家中與丙○連絡，指明被
    害人之行蹤，於被害人被拘束自由中，亦配合丙○等人之行動，以便順利取款，
    是其顯亦有行為之分擔，且參之最高法院七十七年台上字第二一三五號判例所示
    ：「共同正犯之意思聯絡，原不以數人間直接發生者為限，即有間接之聯絡者，
    亦包括在內。如甲分別邀約乙、丙犯罪，雖乙、丙間彼此並無直接之聯絡，亦無
    礙於其為共同正犯之成立。」之意旨，則被告己○○與甲○○、丁○○、戊○○
    間，亦有共同正犯之適用，從而己○○與丙○、甲○○、丁○○、戊○○等人間
    ，有擄人勒贖之犯意聯絡，並均有行為之分擔。是以，五人均係共同正犯。至被
    告己○○對於甲○○未經許可無故持有可發射子彈之改造手槍及未經許可無故持
    有彈藥及丙○、丁○○、戊○○意圖供犯罪之用持有可供軍用之槍彈與非法剝奪
    乙○○行動自由及強盜庚○○之手錶、行動電話部分，均不知情，欠缺犯罪之故
    意，此部分被告己○○均無共犯關係，亦附此說明。查被告己○○為被害人庚○○之配偶，因與庚○○相處不睦，且常遭庚○○毆打（此業據證人趙桂葉到庭證
    述屬實），因內心忿恨不平，一時欠熟慮而犯下本案，犯後贖款又全數遭丙○、
    甲○○等人取走，未得分文，倘逕處以法定唯一死刑，顯然過重，不無法重情輕
    之感。因此參酌前審意見認其犯罪情狀尚值憫恕，爰依刑法第五十九條規定減輕
    其刑。
五、原審以被告己○○罪證明確，予以論罪科刑，固非無見，惟查被告己○○並未與
    甲○○共同未經許可，無故持有可發射子彈之改造手槍及無故持有具殺傷力之子
    彈，或與丙○、丁○○及戊○○共同持有可供軍用之前揭槍彈，原判決於事實及
    理由欄亦均未為被告有上開犯罪之論述，竟於被告己○○主文內諭知如事實欄所
    列之槍彈沒收，顯有未合。被告上訴意旨仍執前詞，否認犯擄人勒贖罪，稱不知
    情云云，固無理由，然原判決關於被告己○○部分既有可議，自屬無可維持，自
    應由本院將此部分撤銷改判。爰審酌被告己○○犯罪之動機、目的、手段、犯罪
    時所受之刺激、及其品行、智識程度、犯罪所生損害及犯罪後之態度、及被害人
    具狀表示不予追究等一切情狀，量處有期徒刑十三年，並審酌被告所犯擄人勒贖
    之性質，認有宣告褫奪公權之必要，爰併宣告褫奪公權捌年。
六、扣案具有殺傷力之德製ＲＧ８００型８ＭＭ半自動金屬模型手槍一枝（含彈匣一
    個）及子彈六顆、仿德製林吉雙管手槍製造之掌心雷手槍一枝，雖係甲○○、丙○、丁○○三人所持有之違禁物，然與被告己○○無涉。另扣案錄音帶一捲，雖
    為甲○○所有，然並非渠等犯本罪所用之物，又甲○○、丙○、丁○○所共有，
    且供犯罪所用之絲襪、膠帶等物，未經扣案，且並無證據證明尚存在，是均不予
    宣告沒收。被告等人盜匪所得財物五百七十萬元，甲○○、丙○、丁○○分得部
    分，業據甲○○、丙○、丁○○花用無存，至戊○○於本院八十七年九月二十一
    日調查時雖堅稱未參與擄人勒贖亦未於事後分得款云云，應無可採，已如前述
    ，查其盜匪所得七十五萬元，並未扣案，亦無證據證明尚屬存在，且迄今事隔五
    年之久，衡情應已費失，均無從諭知發還。又被告己○○對丙○等強盜勞力士金
    錶乙只、行動電話機乙具部分，並不知情，且此等財物亦經甲○○丟棄，此業據
    甲○○、丙○、丁○○供述明確，均毋庸對被告諭知發還被害人，合此敘明。
據上論斷，應依刑事訴訟法第三百六十九條第一項前段、第三百六十四條、第二百九
十九條第一項前段，懲治盜匪條例第二條第一項第九款、第八條，刑法第二十八條、
第五十九條、第三十七條第二項，判決如主文。
本案經檢察官李金定到庭執行職務。
中      華      民      國     八十九     年      三     月    二十九   日
                              臺灣高等法院刑事第十四庭
                                  審判長法  官  陳  祐  輔
                                        法  官  陳  國  文
                                        法  官  蔡  國  在
右正本證明與原本無異。
如不服本判決應於收受送達後十日內向本院提出上訴書狀，其未敘述上訴之理由者並
得於提起上訴後十日內向本院補提理由書（均須按他造當事人之人數附繕本）。
                                        書記官  丁  華  平
中      華      民      國     八十九     年      三     月    三十一   日
附錄：本案論罪科刑法條全文
懲治盜匪條例第二條第一項第九款：
有左列行為之一者，處死刑：
九、意圖勒贖而擄人者。


司法院資訊處製作；財團法人民間司法改革基金會備份。
